---
title: "SANDUICHE: Como mudar erros padrão normais para robustos em um modelo linear?"
author: "Steven Dutt Ross"
date: "22/10/2019"
output: html_document
---

```{r setup, include=FALSE}
knitr::opts_chunk$set(echo = TRUE)
# http://www.joseincio.com/post/como-cambiar-errores-estandards-normales-a-robustos-en-un-modelo/
```

Vamos usar os dados do gapminder:

```{r}
library(rio)
data<-import("https://raw.githubusercontent.com/resbaz/r-novice-gapminder-files/master/data/gapminder-FiveYearData.csv")
```


Vamos fazer uma regressão simples com a expectativa de vida como dependente e o gdpPercap e a população (no logaritmo) como independentes

```{r}
m1 = lm (lifeExp ~ gdpPercap + log (pop), data = data)
```


Agora pedimos os resultados com resumo
```{r}
summary(m1)
```

O resumo mostra erros normais. Para estimar erros robustos (erros padrão robustos), podemos usar os pacotes sandwich e lmtest

Com a função vcovHC, podemos obter a matriz de variações e covariâncias.

```{r}
library(sandwich)
vcovHC(m1, type = "HC0") 
```


E se complementamos isso com coeftest, podemos testar se os coeficientes são significativos usando erros padrão robustos.

```{r}
library(lmtest)
coef2<-coeftest(m1, vcov = vcovHC(m1, "HC0")) 

```

Vamos substituir o resumo do modelo usando esses erros padrão.

```{r}
sum1<-summary(m1)
sum1$coefficients[,2]<-coef2[,2]
```
Vamo comparar
```{r}
summary(m1)
```

```{r}
sum1
```


